【裁判字號】    89,判,1517
【裁判日期】    890512
【裁判案由】    有關國防事務
【裁判全文】
行  政  法  院  判  決                          八十九年度判字第一五一七號
    原      告  甲○○
    被      告  嘉義縣政府
右當事人間因有關國防事務事件，原告不服內政部中華民國八十八年三月三日台八八
內訴字第八七○五三三二號再訴願決定，提起行政訴訟，本院判決如左︰
    主  文
原告之訴駁回。
    事  實
緣原告原係乙等體位役男，因手汗症手術後併發血胸，致肺功能不全，於民國八十三
年八月間申請複檢，經被告之民雄鄉公所以八十三年十月六日字第二號役男複檢處理
判定體位結果通知書通知改為丙等體位，並發給被告（八四）府兵編字第檢二四六號
乙種國民兵役證書在案。嗣被告發現民雄鄉公所上開通知係將原告之戊等體位誤為丙
等體位，除指示該公所作各項善後措施外，並再通知原告於八十六年五月二十八日前
往高雄鳳山陸軍八○二總醫院接受複檢，原告不服，提出申訴，經被告之民雄鄉公所
以八十六年六月二日八十六嘉民鄉役字第八三八五號函復略以：「一、台端役男複檢
案，八十三年九月十四日經本縣體格檢查組判定（丙等體位），復經國防部中央審查
組八十三年九月二十六日改判（戊等體位），因本所疏失誤以丙等體位通知，並誤發
乙種國民兵證書，致延誤台端戊等體位複檢時間，深致歉意。二、台端依役男體位區
分標準第六條規定戊等體位應再接受複檢，．．．」原告不服，提起訴願、再訴願，
曾經內政部以有關徵兵檢查判定體位事項，得循行政爭訟程序請求救濟，決定將原訴
願決定撤銷，囑由台灣省政府為實體審理。台灣省政府重為決定結果，以實體決定駁
回訴願，原告仍不服，提起再訴願，亦遭決定駁回，遂提起行政訴訟，茲摘兩造訴
辯意旨如次：
原告起訴意旨略謂︰一、內政部於民國八十八年三月三日作成再訴願決定，原告於同
年月九日收受該再訴願決定，依法於二個月內即八十八年五月十日前提起行政訴訟，
並未逾法定期間，合先明。二、原告因手汗症手術後併發血胸，致肺功能不全，於
民國八十三年九月複檢後，經被告之民雄鄉公所兵役科判定體位為丙等，並發給原告
乙種國民兵役證書，依法原告應無服常備兵役之義務與必要。詎料於八十六年五月接
獲被告役男徵兵檢查複檢通知，原告遂向被告之民雄鄉公所兵役科提出申訴，頃於八
十六年六月十日接獲被告之民雄鄉公所來函，回覆原告如下：原告丙等體位通知係因
鄉公所疏失所誤發，故將八十三年十月二十二日所發乙種國民兵役證書作廢，並通知
原告應再接受複檢。原告遂向被告提起訴願，後經收受訴願書之被告認為管轄不合而
移送於臺灣省政府依法受理。詎臺灣省政府逕以兵役案件不得提起訴願為由，駁回原
告之訴願，對此決定原告依法向內政部提起再訴願，於再訴願審議期間，被告復以八
六府兵征字第一二五四○七號函，通知原告應於八十六年十月二十日下午一時三十分
前往三軍總醫院兵役複檢室接受徵兵檢查複檢。原告為恐觸犯妨害兵役治罪條例，遂
不得不先行前往接受複檢。嗣後內政部於八十六年十二月做出再訴願決定，撤銷前開
訴願決定並發回臺灣省政府另為適法之決定。嗣臺灣省政府因審理需時，於八十七年
三月十八日發函通知原告延長訴願決定期間，於通知後又逾二個月，臺灣省政府仍未
作出訴願決定，原告遂依訴願法第二十一條之規定逕向內政部提起再訴願，然內政部
竟以此係因承辦人員行政作業疏失所致自得進行更正為由，作成駁回再訴願之決定，
完全未考慮此為行政機關之重大疏失所致，全然無可歸責於原告，並無視於原告對原
丙等體位判定結果之信賴，實教人難以信任國家所為之行政行為。執此，原告只能依
法提起本件行政訴訟以求救濟。三、原告於八十三年九月接獲丙等體位判定結果通知
書，並於發給乙種國民兵役證書後，即信賴該結果而為生活之安排及就業之準備，今
原告於一家保險公司任職，正是事業之開端及大展宏圖之時機，並已於八十七年十月
底結婚，開始婚姻生活，詎料於日前接獲體格複檢之通知，僅以通知錯誤為由，改判
原告為戊等體位並通知複檢，原告因恐觸犯妨害兵役治罪條例，遂不得不前往接受複
檢，詎複檢結果竟改判原告為乙等體位（原告已依法提起訴願、再訴願）。被告前既
已於八十三年判定原告為丙等體位，並發給乙種國民兵役證書，則豈可於三年後又任
意以通知錯誤為由，撤銷改判戊等，而通知原告接受複檢﹖此純為行政機關內部人員
疏失，卻致原告之人生規畫、婚姻生活受到重大之干擾，試想，以原告三十歲之年紀
，若因此體位改判結果，而遭致工作中斷、無法履行正常之婚姻生活等情狀，對原告
本人及家屬，將情何以堪﹖執此原告請求判決撤銷再訴願、訴願決定及該通知複檢之
處分。四、按行政機關對瑕疵之行政處分固有撤銷權，惟該項撤銷權必須兼顧人民信
賴保護原則，亦即對當事人信賴該處分合法而生之正當權利與利益應加以保障。行政
機關自動更正或撤銷已為之行政處分，應兼顧誠信公平之原則，倘有失於此，致損害
人民權益時，則難免有權利濫用之嫌。行政機關於審酌是否撤銷授益之行政處分時，
除受益人具有：以詐欺、脅迫或賄賂方法使行政機關作成行政處分，對重要事項提供
不正確資料或為不完全陳述致使行政機關依該資料或陳述而作成行政處分，明知行政
處分違法或因重大過失而不知等信賴不值得保護之情形外，依行政法信賴保護原則，
為撤銷之行政機關固應顧及該受益人之信賴利益。但為撤銷之行政機關行使裁量權之
結果，倘認為撤銷所欲維護之公益顯然大於受益人之信賴利益者，該機關仍非不得依
職權為全部或一部之撤銷，此為違法行政處分撤銷法理上所當然。行政法院七九年判
字第二○五九號、八三年判字第一五一號判決可資參照。足見行政處分之存續力，特
別是信賴保護原則在授益處分之撤銷的適用，已以行政一般法理之姿，獲得行政法院
實務的普遍承認與接受。五、今被告撤銷原告先前之丙等體位判定結果，所持理由為
經國防部中央審查組八十三年九月二十六日改判為戊等體位，因疏失誤發通知云云，
惟複檢記錄表係兵役科內部文件，非承辦人員不可能得知該記錄表記載內容，該改判
之結果當時既未通知原告，僅屬行政內部行為，原告自無從對其提起訴願，或履行接
受複檢之義務。該疏失既係因行政機關自行行為所造成，自應由行政機關本身負起責
任。實與原告無涉，且原告既無前揭違法情事，其信賴利益自係合法且值得保護。又
原告因信賴該丙等體位之判定結果已為相當之生涯規畫，目前就職於一家保險公司，
並已於八十七年十月底完成婚姻大事，此改判體位之行政處分，使原告有三十歲之齡
始服常備兵役之可能，原告先前工作之準備將化為烏有，婚姻生活亦將無法圓滿實行
，此利益皆無法以金錢給付之方式補償，故屬應予存續保障之信賴利益。又自比例原
則觀點，原告之信賴私益實甚於公益更值保護，自應維持原丙等體位之判定結果，始
為適法且合乎人性尊嚴之行政行為。六、然原告雖對此處分提起訴願、再訴願，惟內
政部逕以此係因承辦人員行政作業疏失所致自得進行更正為由，作成駁回再訴願之決
定，未考慮此為行政機關之重大疏失所致，全然無可歸責於原告，且無視於原告對原
丙等體位判定結果之信賴，及對原告權益影響之鉅！七、爰依法請求撤銷原處分及再
訴願、訴願決定及被告應再接受複檢之處分等語。
被告答辯意旨略謂︰一、原告甲○○原係乙等體位役男，於八十三年八月間因體位變
更申請複檢並經被告於八十三年九月七日通知其前往陸軍八○二總醫院接受複檢，經
複檢結果略以：「手汗症術後，胸部Ｘ光正常，肺功能檢查：輕度限制性換氣不全，
有礙運動功能」。嗣於八十三年九月十四日經被告體格檢查組初步判為「丙等」體位
，該案復經被告於八十三年九月二十六日送請國防部中央體位審查小組覆核原告改判
為「戊等」體位在案。被告以八十三年九月三十日府兵徵字第一○四二二一號函轉民
雄鄉公所原告之複檢紀錄表左上角蓋有被告用印之「經中央審查組八三、九、二六審
查核定合判戊等」等字樣，且該申請複檢處理名冊上方亦明顯蓋有國防部用印之「暫
判戊等」章戳，準此，原告之體位應為「戊等」而非「丙等」乃毋庸置疑之事實。詎
料，民雄鄉公所於接獲被告前函後，承辦人自始即錯將原告誤為丙等體位，除於八十
三年十月六日發給錯誤之體位結果通知外，並誤發給乙種國民兵證書。迨被告八十六
年四月間發現上項錯誤後，隨即指示民雄鄉公所積極作好各項善後措施；諸如函請境
管局限制原告出境，函請戶政事務所更正其役別回復為「役男」，另安排並通知原告
於八六、五、二八前往高雄鳳山陸軍第八○二總醫院接受複檢鑑定；嗣原告於八十六
年五月二十六日提出申訴書拒絕前往複檢，民雄鄉公所以八十六年六月二日（八十六
）嘉民鄉役字第八三八五號函復原告本案始末，除向原告致歉外，並將其持有之國民
兵證書予以作廢並要求繳回。另被告派員往民雄鄉公所調查本案始末後，鑑於本案疏
失造成原告權益受損，但尚未達不可彌補之地步，以八六、七、三府兵徵字第八二四
四六號函轉民雄鄉公所懲處主辦人員賴麗華二次申誡、兵役課長吳秀紋乙次申誡。二
、被告完成複檢程序，先後於八十六年五月二十八日通知原告至陸軍八○二總醫院複
檢，八十六年十月六日至三軍總醫院複檢（兩次均未到），復於八十六年十月二十日
再通知其至三軍總醫院完成複檢，經診斷為：「左及右胸壁有三處約二公分手術疤痕
，胸部Ｘ光照相報告左膈肋角肋膜增厚，換氣功能正常」。嗣於八十七年六月一日經
中央審查小組判為乙等體位，經被告八十七年六月五日以府兵徵字第六七四六一號函
民雄鄉公所再轉知原告複檢結果在案。三、依國防、內政部八十六年十二月二十四日
國防部（八六）鐸錮字第一四七五五、內政部（八六）內役字第八六八三八六四號令
會銜修正發布之「役男體位區分標準」第六條規定略以：「役男體位變更申請複檢，
列為戊等者，雖年逾二十一歲，仍應再複檢二次判定之。」，本案原告之體位於八十
三年九月經國防部中央審查組核定為「戊等」體位，在未經複檢前自始至終仍持續停
留於戊等，被告之民雄鄉公所因行政疏失導致原告誤認其應為丙等體位，復以其持有
之國民兵證書主張其應無服常備兵之義務與必要，其情可憫，然明顯牴觸上開規定。
四、綜上，原告提出行政訴訟請求維持原丙等體位判定結果並撤銷通知複檢之處分，
緣於被告之民雄鄉公所八十三年十月六日所發給之「體位判定結果通知書」自始即為
錯誤之行政處分，被告既經發現上項錯誤而自動更正或撤銷，並非法所不許，行政法
院四十四年判字第四十著有判例。被告之民雄鄉公所八六、六、二（八十六）嘉民鄉
役字第八三八五號函復原告之處置應屬允當。請駁回原告之訴等語。
    理  由
按依徵兵規則第七條第二項規定：「體位變更由役男申請複檢時，應填具申請書．．
．報請鄉公所予以詳細調查，經審核不合規定者予以駁回，合於規定者轉報縣（市）
政府處理。縣（市）政府於處理完畢後，將處理結果填具通知書．．．轉飭鄉公所通
知申請人」，役男體位變更之權責機關為縣（市）政府，合先敘明。又「役男補行體
檢列為戊等或原判甲、乙等體位經徵集入營驗退或體位變更申請複檢，列為戊等者，
雖年逾二十一歲，仍應再複檢二次判定之」，役男體位區分標準第六條定有明文。而
「行政官署對其已為之行政行為發覺有違誤之處，而自動更正或撤銷者，並非法所不
許」，亦經本院四十四年判字第四十號著有判例可稽。本件原告原係乙等體位役男，
因手汗症手術後併發血胸，致肺功能不全，於八十三年八月間申請複檢，經被告之民
雄鄉公所以八十三年十月六日字第二號役男複檢處理判定體位結果通知書通知改為丙
等體位，並發給（八四）府兵編字第檢二四六號乙等國民兵役證書。嗣被告發現被告
之民雄鄉公所上開通知係將原告之戊等體位誤為丙等體位，除指示該公所作各項善後
措施外，並再通知原告於八十六年五月二十八日前往高雄鳳山八○二總醫院接受複檢
，原告不服，提出申訴，經被告之民雄鄉公所以八十六年六月二日八十六嘉民鄉役字
第八三八五號函覆略以：「一、台端役男複檢案，八十三年九月十四日經本縣體格檢
查組判定（丙等體位），復經國防部中央審查組八十三年九月二十六日改判（戊等體
位）」，因本所疏失誤以丙等體位通知，並誤發乙種國民兵證書，致延誤台端戊等體
位複檢時間，深致歉意。二、台端依役男體位區分標準第六條規定戊等體位應再接受
複檢．．．」，原告不服，循序提起行政訴訟，主張：原告於八十三年九月複檢後，
經被告之民雄鄉公所發給丙等體位判定結果通知書及乙種國民兵役證，即信賴該結果
而為生活之安排及就業之準備，現任職保險公司，並已於八十七年十月底結婚，接獲
體格複檢通知後，為恐觸犯妨害兵役治罪條例，不得不前往接受複檢，詎複檢結果竟
改判原告為乙種體位（此部分原告已另提起訴願、再訴願），此改判體位之行政處分
將破壞原告因信賴丙種體位之判定結果所為之生涯規畫，對原告權益影響甚鉅，且前
開錯誤係被告之重大疏失所致，無可歸責於原告云云。查原告原係乙等體位役男，於
八十三年八月間以體位變更為由申請複檢，經獲准通知於八十三年九月七日前往陸軍
八○二總醫院接受複檢，複檢結果略以：「手汗症術後，胸部Ｘ光正常，肺功能檢查
：輕度限制性換氣不全，有礙運動功能」，經嘉義縣徵兵檢查委員會初步判定為丙等
體位，嗣經送請國防部中央體位審查小組覆核改判定為戊等體位，被告即以八十三年
九月三十日府兵征字第一○四二二一號函附八十三年八月份役男申請複檢、驗退處理
、戊等複檢處理名冊及兵籍表，轉被告之民雄鄉公所填發役男複檢處理體位結果通知
書為送達之事實，有原告之兵籍表、被告八十三年九月三十日府兵征字第一○四二二
一號函、左上角蓋有「經中央審查組八十三年九月二十六日審查核定合判戊等」字樣
之複檢紀錄表在卷可稽，事證明確，足認原告之體位應為戊等。雖被告所屬民雄鄉公
所承辦人員接獲前函後，將原告之戊等體位誤認為丙等體位，除於八十三年十月六日
給予體位判定結果錯誤之役男複檢處理判定體位結果通知書外，並誤發乙種國民兵役
證書。惟原告之體位既經國防部中央審查組核定為戊等，並經被告依該判定結果函轉
其所屬被告之民雄鄉公所通知原告，前述對外形式之錯誤僅因傳達機關之行政作業疏
失所致，於原告業經判定之戊等體位並無影響，亦即不因被告所屬民雄鄉公所所發錯
誤之役男複檢處理判定體位結果通知書，及誤發乙種國民兵役證書，而使原告之體位
判定發生變更。又原告雖主張信賴保護原則，惟信賴保護原則須以當事人有值得保護
之利益為要件，原告之戊等體位判定既不因被告之民雄鄉公所之前述錯誤而變更為丙
等，依法本應再為複檢，尚難認原告有何值得保護利益，而得主張信賴保護原則。況
被告並非行使裁量權撤銷原處分，僅係更正錯誤，亦無信賴保護原則主張可言。至於
原告所稱因另獲通知而前往接受複檢，複檢結果改判原告為乙種體位乙節，原告已另
提起訴願、再訴願，其與本件原處分無涉，非本件行政訴訟審理範圍，不能執以主張
信賴保護原則。故被告於發現錯誤後，即指示被告之民雄鄉公所進行有關更正之工作
，通知原告接受複檢，揆諸首開規定及說明，並無違誤，一再訴願決定遞予維持，俱
無不合。原告起訴請求撤銷，並無理由，應予駁回。
據上論結，本件原告之訴為無理由，爰依行政訴訟法第二十六條後段，判決如主文。
中    華    民    國     八十九      年      五      月      十二       日
                    行 政 法 院 第 六 庭
                                審 判 長 評  事      鍾  曜  唐
                                         評  事      徐  樹  海
                                         評  事      高  啟  燦
                                         評  事      蔡  進  田
                                         評  事      劉  鑫  楨
右  正  本  證  明  與  原  本  無  異
                                         法院書記官  陳  佩  玲
中    華    民    國     八十九      年      五      月      十五       日


司法院資訊處製作；財團法人民間司法改革基金會備份。
